【裁判字號】    98,易,839
【裁判日期】    981016
【裁判案由】    家暴傷害
【裁判全文】
臺灣臺南地方法院刑事判決               98年度易字第839號
公  訴  人  臺灣臺南地方法院檢察署檢察官
被      告  己○○
選任辯護人  林士龍律師
            彭大勇律師
上列被告因傷害案件，經檢察官提起公訴（98年度偵字第313號
），本院判決如下：
    主  文
己○○無罪。
    理  由
一、公訴意旨略以：
  (一)被告己○○與丁○○係叔姪關係，為家庭暴力防治法第3條
    第4款所稱之家庭成員。己○○與戊○○、乙○○、陳博恭
    、陳溫玉梅（後4人另經檢察官不起訴處分）於民國（下同
    ）97 年12月20日下午14時40分許，在臺南縣南化鄉玉山村
    玉山113號之農顯宮廟宇前，因修繕廟宇問題而與丁○○發
    生爭執，詎己○○竟基於傷害人身體之犯意，於丁○○欲持
    相機拍照存證時，徒手毆打丁○○，致丁○○受有「頭皮撕
    裂傷；胸部、腹部、雙手、雙膝多處挫傷擦傷」等傷害。
  (二)案經丁○○訴由臺南縣警察局玉井分局報告臺灣臺南地方法
    院檢察署檢察官偵辦，因認被告己○○涉犯刑法第277條第1
    項之傷害罪嫌。
二、按犯罪事實應以證據認定之，無證據不得認定其犯罪事實；
    又不能證明被告犯罪，應諭知無罪之判決，刑事訴訟法第
    154條第2項、第301條第1項分別定有明文。次按檢察官就被
    告犯罪事實，應負舉證責任，並指出證明之方法，刑事訴訟
    法第161條第1項定有明文。是檢察官對於起訴之犯罪事實，
    應負提出證據及說服之實質舉證責任。倘其所提出之證據，
    不足為被告有罪之積極證明，或其指出證明之方法，無從說
    服法院以形成被告有罪之心證，基於無罪推定之原則，自應
    為被告無罪判決之諭知（最高法院95年度台上字第369號判
    決意旨參照）。再按認定犯罪事實所憑之證據，雖不以直接
    證據為限，間接證據亦包括在內，然而無論直接或間接證據
    ，其為訴訟上之證明，均須達於通常一般之人均不致於有所
    懷疑，而得確信其為真實之程度，始得據為有罪之認定，若
    其關於被告是否犯罪之證明未達此程度，而有合理性懷疑之
    存在，致使無從形成有罪之確定，根據「罪證有疑，利於被
    告」之證據法則，即不得遽為不利被告之認定（最高法院76
    年臺上字第4968號判例意旨參照）。
三、本件檢察官認被告涉有上開傷害犯行，無非係以下列證據為
    起訴之依據：
  (一)告訴人丁○○於97年12月20日之警詢筆錄（南縣井警偵字第
    0971000560號警卷第1至4頁）。
  (二)告訴人丁○○於98年1月21日之檢察事務官筆錄（98年度核
    交字第107號卷第8至10頁）。
  (三)告訴人丁○○於98年2月18日之檢察事務官筆錄（98年度核
    交字第107號卷第14至15頁）。
  (四)告訴人丁○○於98年3月13日之檢察事務官筆錄（98年度核
    交字第107號卷第31頁）。
  (五)證人甲○○於98年3月13日之檢察事務官筆錄（98年度核交
    字第107號卷第30至31頁）。
  (六)證人戊○○於97年12月20日之警詢筆錄（南縣井警偵字第
    0971000560號警卷第10至11頁）。
  (七)證人戊○○於97年12月21日之偵查筆錄（98年度偵字第313
    號卷第17頁）。
  (八)證人乙○○於97年12月20日之警詢筆錄（南縣井警偵字第
    0971000560號警卷第13至14頁）。
  (九)證人戊○○、乙○○於98年1月21日之檢察事務官筆錄（98
    年度核交字第107號卷第9至10頁）。
  (十)證人戊○○、乙○○於98年1月21日之檢察事務官筆錄（98
    年度核交字第107號卷第14至15頁）。
  (十一)國立成功大學醫學院附設醫院乙種診斷證明書一紙（98年度
    核交字第107號卷第26頁）。
  (十二)現場暨被害人受傷照片10張（南縣井警偵字第0971000560號
    警卷第35至39頁）。
四、詢據被告己○○固坦承有於上揭犯罪事實所述之時、地與告
    訴人丁○○發生拉扯，雙方並因而倒地，告訴人當日受傷之
    事實，惟矢口否認有何傷害犯行，辯稱：我沒有勒住告訴人
    丁○○的脖子，是他先拉我脖子的，我叫他放下，他不放下
    ，我們才會發生拉扯，拉扯中我和他雙雙倒地，後來我離開
    時並沒有看到他有受傷，他的傷或許是他去找相機時在山坡
    地跌倒而造成的等語。
五、程序部分（關於本案各項證據方法其能力之有無）：
  (一)本案證據除檢察官於起訴書證據清單所提出者外，公訴人復
    於本院審理程序時增列被告己○○之供述為證據，被告選任
    辯護人亦於書狀中提出本院94年度訴字第584 號和解筆錄（
    本院卷第40至42頁）、臺灣高等法院臺南分院檢察署98年度
    上聲議字第651 號處分書（本院卷第104 至108 頁）、玉山
    農顯宮寺廟登記文件影本（本院卷第109 至110 頁）、臺南
    縣南化鄉玉山農顯宮信徒名冊（本院卷第111 至112 頁）、
    共有土地分管部分切結書（本院卷第113 至115 頁）為證據
    ，另本院依職權將本院94年度易字第1090號判決（本院卷第
    47 至52 頁）及臺灣高等法院臺南分院95年度上易字第440
    號判決（本院卷第53至60頁）增列為證據，核先敘明。
  (二)按被告以外之人，於審判外之言詞或書面陳述，除法律有規
    定外，不得作為證據，刑事訴訟法第159條第1項定有明文。
    關於本案之供述證據中，關於檢察官提出之被害人即告訴人
    丁○○之警詢筆錄、檢察事務官筆錄，業據被告己○○暨其
    辯護人方面爭執其證據能力（見本院卷第28頁本院準備程序
    筆錄、本院卷第32頁被告辯護人提出之刑事準備書狀）。查
    被害人即告訴人丁○○於警詢及檢察事務官詢問時之指訴，
    係被告以外之人，於審判外之言詞陳述，依上開規定，自不
    得作為證據。
  (三)次查，被告己○○之警詢筆錄，經本院於98年10月2日當庭
    勘驗警詢錄音帶，原警詢筆錄第6頁第12-13行記載：「。。
    。，然後我就舉起左手欲將其（丁○○）手撥開，導致雙方
    於拉扯跌倒致頭部流血受傷，然後雙方就分開。」，勘驗結
    果為：「倒下去之後都沒有受傷，雙方就都各自爬起來。人
    倒了之後就各自爬起來。」，是原筆錄記載與錄音內容不符
    ，此部分依刑事訴訟法第100條之1第2項，該筆錄就此記載
    與錄音內容有出入部分，不得作為認定被告犯罪之證據，應
    以勘驗筆錄記載之供述內容為準。
  (四)至於本案其餘之供述及非供述證據，關於傳聞證據，既經被
    告及其辯護人方面明示同意採為證據（本院卷第28頁），而
    其他非傳聞證據者，無事證顯示係公務員違法蒐證所取得之
    供述證據，本院審酌該等供述證據作成時之情況，亦認為適
    於作為證據，應認為均有證據能力。
六、本院認定被告無罪之理由：
  (一)查告訴人丁○○於97年12月20日16時16分前往國立成功大學
    醫學院附設醫院急診，經醫師診斷受有「頭皮撕裂傷；胸部
    、腹部、雙手、雙膝多處挫傷擦傷」之傷害，有國立成功大
    學醫學院附設醫院乙種診斷證明書一紙在卷為憑，足認告訴
    人於97年12月20日16時16分就診前，確實受有上開如診斷證
    明書所載傷勢之事實，要可認定。
  (二)其次，按告訴人之告訴，係以使被告受刑事訴追為目的，是
    其陳述是否與事實相符，仍應調查其他證據以資審認（最高
    法院52年臺上字第1300號判例意旨參照），揆諸上開判例要
    旨，自難僅以告訴人單一指訴，遽為被告有罪之認定。經查
    ，告訴人於本院審理時證述其遭被告毆打以致受傷之過程：
    1.我於97年12月20日下午前往台南縣南化鄉玉山村113號之
      農顯宮廟宇，我去的時候首先先拍照，在拍照的過程中，
      己○○先是問我說「你拍照做什麼？」，之後己○○就阻
      攔我，意圖不讓我拍照而用手從背後勒住我的脖子和我發
      生拉扯，這是第一次拉扯，在這一次的拉扯中我並沒有受
      傷。我掙脫己○○後，他與戊○○、乙○○、陳博恭這四
      個人就聯手，其中有人就喊「搶他的相機」，這四個人就
      開始在搶我的相機了，然後他們把我壓制在地上，我只感
      覺出背後有三個人，因為我只有正面看到陳博恭，所以我
      沒有辦法判斷己○○有無打我的頭部，而且他們是陸陸續
      續在打我，我也沒有辦法判斷我背部是誰打的，但己○○
      有從我背後勒住我的脖子，我跪在地上，我們二人有發生
      拉扯，之後就倒在地上，這是第二次拉扯，我有受傷，就
      如診斷證明書所載之傷勢，但我無法分辨傷勢是己○○直
      接打我所致抑或我的身體與地面摩擦所造成等語（本院卷
      第63頁背面至第79頁）
    2.揆諸上開證述內容，固可知悉告訴人即證人曾與被告發生
      肢體拉扯動作，惟人就其如診斷證明書上所載之傷勢究係
      如何遭被告以「拳打」、「腳踢」之方式所造成，均無法
      具體、確切之指明，甚至無法確定是否為被告所造成，僅
      證稱「己○○從背後勒住我的脖子，然後我們發生拉扯後
      就倒在地上，在與他拉扯的過程中我因此受傷」，又其證
      述遭被告「勒住脖子」及遭被告及案外人戊○○、乙○○
      、陳博恭等人毆打「背部」之傷害過程雖較具體明確，惟
      均與上開診斷證明書所載之傷勢「頭皮撕裂傷；胸部、腹
      部、雙手、雙膝多處挫傷擦傷」不符，且依其自稱之「脖
      子」「背部」等各該受擊部位，雖於就醫時向醫師告知、
      請警察拍照，惟經醫師診斷後並未受有傷勢，照片亦未顯
      示其傷等情節，業據告訴人自承在卷（見本院卷頁73），
      告訴人上開證述內容是否出於真實，容有懷疑。
    3.再者，告訴人及其父親陳丁坤均非農顯宮信徒名冊上登記
      之信徒，此有玉山農顯宮寺廟登記文件影本（本院卷第10
      9至110頁）、臺南縣南化鄉玉山農顯宮信徒名冊（本院卷
      第111至112頁）、共有土地分管部分切結書（本院卷第
      113至115頁）在卷可參，故被告及案外人戊○○、乙○○
      等人進行廟宇修繕，是否需告訴人及其父之同意，容有疑
      義。又告訴人丁○○與其父陳丁坤之兄弟即被告己○○雖
      為叔姪，惟於94年間，告訴人因參與其父親與被告己○○
      及案外人陳坤木、陳水宗、陳國穩間之土地徵收補償費分
      配問題，進而偽造文書而遭被告及案外人等人向偵查機關
      告發，告訴人因偽造文書案件經臺灣高等法院臺南分院以
      95年度上易字第440號判決判處有期徒刑六月確定，另上
      開土地徵收補償費之民事訴訟部份，雙方亦於94年12月7
      日於本院民事庭當庭和解，此有臺灣高等法院臺南分院95
      年度上易字第440號判決（本院卷第53至60頁）、本院94
      年度易字第1090號判決（本院卷第47至52頁）及本院94年
      度訴字第584號和解筆錄（本院卷第40至42頁）各一份附
      卷可考，是告訴人與被告間顯然積怨甚深，在此利害糾葛
      之情況下，自難期其證詞公正無私，其所言尚難盡信，仍
      應有其他相符之證據相佐始可採為對被告不利之認定依據
      。
  (三)次查，證人戊○○、乙○○、甲○○就渠等當時於案發現場
    目擊案發經過乙節，分別證述如下：
    1.證人戊○○先於警詢時證述：我和己○○、乙○○等三人
      於97年12月20日14時許一起在農顯宮前從事廟宇修繕工作
      ，於14時40分許，就看見丁○○獨自1 人從廟宇右側走來
      ，手中拿著照相機，然後就拿起相機對著我們及廟宇一起
      拍照，當時丁○○均未講話，我就低頭做我的工作，我就
      聽到己○○向丁○○說你是照什麼，我聽到語氣愈來愈大
      聲，我抬起頭就看見他們2 人拉扯在一起，然後就各自摔
      倒在地上。。。我不知道他為何受傷，不知其照相機因何
      原因損壞等語（南縣井警偵字第0971000560號警卷第10至
      11頁），嗣後復於檢察官偵查時及檢察事務官詢問時均證
      述：我們當時在廟前工作，而丁○○在那裡照相，後來我
      就看見丁○○與己○○在那裡拉扯等語（98年度偵字第31
      3號卷第17頁、98年度核交字第107號卷第9及14頁），嗣
      後復於本院審理時證述：我和己○○、乙○○、甲○○等
      四人於97年12月20日下午一起在農顯宮前從事廟宇修繕工
      作，後來看見丁○○獨自1人來到農顯宮拍照，己○○就
      制止丁○○拍照，之後他們2人拉扯在一起，然後就各自
      摔倒在地上後又各自爬起來。。。我沒注意到他是否有受
      傷，我只看到己○○的衣服遭扯破等語（本院卷第84背面
      至90頁）
    2.證人乙○○先於警詢時證述：我於97年12月20日14時40
      分許在臺南縣南化鄉玉山村113號農顯宮廟宇前，當時正
      在從事廟宇修繕工作，看見丁○○走來我們工作地點手中
      拿著照相機對著我們及廟宇照相，然後看見己○○與丁○○雙方大聲講話就發生口角發生拉扯，導致雙方於拉扯跌
      倒，然後雙方就分開。。。我只知他和己○○發生拉扯跌
      倒時撞至地面上，我並不知丁○○頭部因何受傷等語（南
      縣井警偵字第0971000560號警卷第13至14頁），嗣後復於
      檢察事務官詢問時證述：當時我人在廟前工作，我有看見
      告訴人（丁○○）與己○○在那裡拉扯等語（98年度核交
      字第107 號卷第9 及14頁），嗣後復於本院審理時證述：
      我和戊○○、甲○○、己○○等四人於97年12月20日一起
      在農顯宮前從事廟宇修繕工作，後來丁○○下午有來，他
      一來就問誰是負責人，問我們在這裡做什麼，我知道他有
      拿一個東西，但我沒有看得很清楚那是什麼東西，我起先
      沒有看到己○○與丁○○發生衝突，後來我聽到聲音才看
      到他們兩個人面對面互相拉扯在一起，但沒看到己○○有
      出手打丁○○，他們兩個人互相拉扯在一起約一分多鐘，
      然後兩個人都跌倒在地，但一下子就爬起來了，我沒有看
      到丁○○受傷，是直到救護車來的時候，我才聽說他有受
      傷等語（本院卷第90至93頁）
    3.證人甲○○先於檢察事務官詢問時證述：我看到的情形是
      己○○與丁○○有拉扯的情形，雙方都有倒地，但是倒地
      雙方都有再站起來，後來我就忙我的工作，我並沒有去勸
      架，後來的情況我就不知道等語（98年度核交字第107 號
      卷第30頁），嗣後復於本院審理時證述：97年12月20日下
      午2 時40分左右我和很多人在農顯宮前進行修繕廟宇的工
      作，己○○也在其中，當時我在那邊用圓鍬在拌水泥，後
      來我有看到丁○○前來，但我不知道他來做什麼，因為我
      一直在拌水泥，所以我沒有注意丁○○是否有拍照，後來
      我有看到丁○○與己○○兩人面對面拉扯在一起，之後兩
      個人都倒地，但我只有看到他們兩個人拉扯，沒看到己○○用磚頭丟丁○○或其他人與丁○○發生拉扯等語（本院
      卷第79至84頁）
    4.綜合上開三位證人證述，雖渠等證述內容均一致且無前後
      矛盾之情，惟其內容僅能證明被告與告訴人二人互有拉扯
      之事實，然告訴人是否因此拉扯而成傷？告訴人所受之如
      診斷證明書所載之傷害是否確由被告出手毆打所致？關於
      傷害罪之構成要件要素事實，均無法藉由上開證述得到證
      明。
  (四)再查，公訴人雖提出國立成功大學醫學院附設醫院乙種診斷
    證明書一紙（98年度核交字第107 號卷第26頁）及現場暨被
    害人受傷照片10張（南縣井警偵字第0971000560號警卷第35
    至39頁）作為證據，證明告訴人確於97年12月20日16時16
    分至國立成功大學醫學院附設醫院急診前已受有「頭皮撕裂
    傷；胸部、腹部、雙手、雙膝多處挫傷擦傷」之傷害，惟本
    案爭點應係告訴人所受之如診斷證明書所載之傷害是否為被
    告出手毆打所造成，而上開診斷證明書僅係醫療機構於被告
    急診當時診斷被告傷勢之客觀事實結論；另現場暨被害人受
    傷照片亦僅係警察機關於案發後針對被告傷勢態樣及現場情
    形拍照存證，對於告訴人是否抑或如何遭被告毆打以致受有
    如診斷證明書所載之傷害之過程均未提及，自不得以此作為
    不利於被告認定之證明。
七、綜上所述，本案告訴人與被告間有一定之恩怨糾葛，其證述
    被告傷害犯行過程之內容，復與醫院診斷證明書有相當之歧
    異，自無法單憑其證據內容即率為被告不利之認定。本件相
    關證據既尚有合理之懷疑存在，即無從使本院得被告有罪之
    確信。此外，復查無其他積極證據，足認被告確有涉犯刑法
    277條第1項傷害之犯行，則參照前揭規定及判例意旨所示，
    既不能證明被告犯罪，自應為被告無罪之諭知。
據上論斷，應依刑事訴訟法第301條第1項，判決如主文。
本案經檢察官林志提起公訴；檢察官丙○○到庭執行職務。
中    華    民    國    98    年    10    月    16    日
                  刑事第八庭  法  官  洪士傑
以上正本證明與原本無異
如不服本判決應於收受本判後10日內向本院提出上訴書狀，並應
敘述具體理由。如未敘述上訴理由者，應於上訴期間屆滿後20日
內向本院補提理由書狀（均須按他造當事人之人數附繕本）「切
勿逕送上級法院」。
                              書記官  王政煌
中    華    民    國    98    年    10    月    19    日


司法院資訊處製作；財團法人民間司法改革基金會備份。
